高雄高等行政法院判決
　　　　　　　　　　　　　　　　　　　 94年度訴字第499號
　　　　　　　　　　　　　　　.
原　　　告　甲○○
訴訟代理人　鄭瑞崙　律師
　　　　　　鍾美馨　律師
　　　　　　邱揚勝　律師
被　　　告　財政部高雄市國稅局
代　表　人　邱政茂局長
訴訟代理人　乙○○
上列當事人間因綜合所得稅事件，原告不服財政部中華民國九十
四年三月十七日台財訴字第○九三○○五六七九四○號訴願決定
，提起行政訴訟。本院判決如下：
    主  文
原告之訴駁回。
訴訟費用由原告負擔。
    事  實
一、事實概要：
    緣原告九十一年度綜合所得稅結算申報，列報本人及女兒等
    二人之免稅額計新臺幣（以下同）一四八、○○○元，被告
    以其中女兒郭智妍不符規定，乃予以剔除免稅額七四、○○
    ○元；另原告列報列舉扣除額人身保險費四八、○○○元、
    醫藥及生育費三○七、三○五元及殘障助理費一九○、○○
    ○元，合計五四五、三○五元，被告以其中人身保險費二四
    、○○○元、醫藥及生育費三○六、四二五元及殘障助理費
    一九○、○○○元不符規定予以剔除，可列舉扣除金額僅餘
    二四、八八○元，乃按標準扣除額四四、○○○元認列。原
    告就剔除免稅額、醫藥及生育費及殘障助理費等部分不服，
    申經復查結果，未獲變更，遞經訴願，亦遭駁回，原告仍表
    不服，遂就醫藥及生育費之扣除額中有關外籍監護費工及電
    動三輪車修理費之部分提起本件行政訴訟。
二、兩造聲明：
  (一)原告聲明求為判決：
    (1)訴願決定及原處分均撤銷。
    (2)訴願決定及原處分關於醫藥及生育費，應追認二十三萬二
      千六百二十六元之扣除額。
    (3)訴訟費用由被告負擔。
  (二)被告聲明求為判決：
    如主文所示。
三、兩造主張之理由：
  甲、原告主張之理由：
    1.依所得稅課徵原則，納稅義務人於扣除維持其基本生活之
      需要費用後，如尚有剩餘所得，政府始能對之課稅。查原
      告為重度肢障，因原告家屬無法幫忙看護，故聘請殘障助
      理及外籍監護工進行居家照護，而居家照護之目的係協助
      醫師照顧病人與執行醫囑，其成本費用比護理之家、安養
      中心等機構式照護低廉。另中央健保局對居家照護，亦訂
      有全民健康保險居家照護作業要點，將居家照護列為醫療
      給付項目，足見原告所支出之外籍監護工薪資，確屬居家
      照護之醫療費用，而為原告生活必要費用。再參諸稽徵機
      關就機構式照護之費用予以認列，為何就相同功能，成本
      更為低廉之居家照護費用卻不予認列，其差別何在，實不
      符平等原則。況日本所得稅法亦認保健、看護人員之合理
      通常費用，應列入醫療費範圍；且基於憲法財產權保障及
      殘障福利為普世價值之法理，本件原告所申報之外籍監護
      工薪資，金額通常、合理，應屬醫療費用範圍，被告實應
      給予認列才是。
    2.又查，原告九十一年度所得總額經被告機關核定為七、一
      六七、五六六元，所得淨額為六、八九一、三一九元，適
      用稅率百分之四十，全年應納稅額為二、一○一、二二七
      元，持平而論，原告以一重度殘障者且民國（下同）九十
      一年度時已達六十二歲之高齡，仍得繳納高達約二百萬元
      之稅額，對政府之稅收貢獻明顯高出一般常人及一般殘障
      者，比起其他許多高所得者利用各種稅捐減免之名目而幾
      無庸繳納任何稅額，相互對照，原告自立更生、奮發努力
      更顯彌足珍貴，值得令人讚揚。基此，今原告所求者，不
      外乎是稅制之公平及合理性，及一般至居家照護中心之花
      費即得享受減免之優待，為何原告已達退休年齡，仍然不
      願退休，仍秉持對自己之使命感，對社會及國家之責任感
      ，燃燒自己，照亮別人，戮力為病患服務，竟無法獲得同
      等之對待？尤其原告之專長係在精神醫學科，殊不知今日
      之工商社會，人人工作繁忙、壓力甚大，致憂鬱症之病患
      日漸增多，值此之時，正是原告得以全心全力發揮所長以
      回饋社會、報效國家之時，況原告亦認自己是老而彌堅，
      身心尚未達退休之狀況，亦有奉獻之精神，難道被告就為
      了財政部八十五年十月九日台財稅第000000000
      號解釋函令而抹煞原告之苦心、善舉？僅認除非原告是在
      經政府認可之養護中心等醫療機構受人照料所收之醫藥費
      方得扣除認列，而未能深究醫藥費扣除額之立法意旨，如
      此解釋、適用法律，豈屬完備、周全？是以鈞院自得拒絕
      適用此種不完善之解釋令函，研求立法意旨而為正確之判
      斷。
    3.另原告為重度肢障，整日需靠電動三輪車行動，是電動三
      輪車修理費等同一般人之手腳受傷之醫藥費般，且稽徵機
      關亦就輪椅修理費予以認列，則電動車修理費亦應予以認
      列。另原告係自小即不幸肢障，而最近一次鑑定日期為九
      十年八月三十日，業經鑑定為重度肢障，則縱使原告所檢
      具之證明書非屬九十一年度，然依原告之身心障礙手冊亦
      應同得證明無礙。除此，依一般交易常規，出賣人開立之
      發票多僅填載出賣物品之品名、數量、金額、店章等，至
      於買受人部分，一般多便宜行事而未填載，是以該發票既
      已由原告檢具提出，如非由原告支付價金，原告如何取得
      該發票？基此，如被告不予認列，依舉證責任分配原則，
      應由被告舉證推翻該物品非由原告買受，倘被告無法舉證
      證明之，被告依法自應認列該費用，方符法制。
  乙、被告主張之理由：
    1.按「護理之家機構及居家護理機構，其屬依法立案之公立
      單位，或與全民健康保險具有特約關係者，准由納稅義務
      人檢附該機構出具之收費收據及醫師診斷證明書，依所得
      稅法第十七條第一項第二款第二目第三小目之規定，申報
      醫藥及生育費列舉扣除額。」、「主旨：綜合所得稅納稅
      義務人本人、配偶及其扶養親屬，因身體殘障所裝配之助
      聽器、義肢、輪椅之支出，可依照所得稅法第十七『醫藥
      及生育費』規定，列舉扣除；惟如選定按標準扣除額扣除
      者，即不得適用列舉扣除辦法。說明：身體殘障者所裝配
      之助聽器、義肢、輪椅之支出，可憑醫師出具之診斷證明
      及統一發票或收據，核實認定。」分別為財政部八十五年
      十月九日台財稅第000000000號及六十八年三月
      十五日台財稅第三一六四四號函所明釋。
    2.查原告九十一年度綜合所得稅結算申報，列舉扣除醫藥及
      生育費三○七、三○五元，被告以其中電動三輪車修理費
      三、○○一元及僱用外籍監護工費二二九、六二五元計二
      三二、六二六元，非屬醫藥及生育費，另七三、七九九元
      未檢據合法收據，是被告予以剔除三○六、四二五元，本
      無不合；惟被告原核定剔除之電動三輪車修理費三、○○
      一元，係原告於九十一年十二月二十三日購置電動輪椅之
      專用電池費用，依原告主張係因身體殘障所裝配之輪椅之
      支出，是應予追認醫藥及生育費三、○○一元，經重新計
      算結果可列舉扣除金額僅二七、八八一元小於標準扣除額
      ，乃按標準扣除額四四、○○○元認列，併予敘明。
  理  由
一、按「(二)列舉扣除額：‧‧‧3.醫藥及生育費：納稅義務人及
    其配偶或受扶養親屬之醫藥費及生育費，以付與公立醫院、
    公務人員保險特約醫院、勞工保險特約醫療院、所，或經財
    政部認定其會計紀錄完備正確之醫院者為限。但受有保險給
    付部分，不得扣除。」為行為時所得稅法第十七條第一項第
    二款第二目第三小目所明定。次按「護理之家機構及居家護
    理機構，其屬依法立案之公立單位，或與全民健康保險具有
    特約關係者，由納稅義務人檢附該機構出具之收費收據及醫
    師診斷證明書，依所得稅法第十七條第一項第二款第二目第
    三小目之規定，申報醫藥及生育費列舉扣除額。」亦經財政
    部八十五年十月九日台財稅第000000000號函示解
    釋在案。而上揭函示意旨在使稅捐稽徵機關正確把握醫療費
    用支出，不致浮濫為目的，尚與賦稅公平原則無違，本院自
    得予以援用，併予敘明。
二、經查，原告九十一年度綜合所得稅結算申報，列報列舉扣除
    額人身保險費四八、○○○元、醫藥及生育費三○七、三○
    五元及殘障助理費一九○、○○○元，合計五四五、三○五
    元，被告以其中人身保險費二四、○○○元、醫藥及生育費
    三○六、四二五元及殘障助理費一九○、○○○元不符規定
    予以剔除，可列舉扣除金額僅餘二四、八八○元，乃按標準
    扣除額四四、○○○元認列。原告不服，申經復查結果，未
    獲變更，遞經訴願，亦遭駁回，原告仍表不服，僅就醫藥及
    生育費之扣除額中有關外籍監護工費二二九、六二五元及電
    動三輪車修理費三、○○一元之部分提起本件行政訴訟等情
    ，有被告九十一年度綜合所得稅核定通知書及九十三年十月
    五日財高國稅法字第○九三○○五六七一○號復查決定附於
    原處分卷可稽，並為雙方所不爭執，洵堪認定。
三、原告提起本件訴訟，無非主張列舉扣除額中之醫藥及生育費
    部分，原告支付外籍監護工費二二九、六二五元及電動三輪
    車修理費三、○○一元，被告應准予認列云云，資為爭執。
    惟查：
    1.現行所得稅法對於個人所得之課稅，除考慮個人之各種所
      得以衡量其納稅能力外，更以不同之免稅額及扣除額項目
      之減除，可使相同所得之人，因其個人負擔之不同，而負
      不同之所得稅，俾使綜合所得稅之公平性更能充分發揮，
      以符合量能課稅原則。又憲法第十九條規定，「人民有依
      法律納稅之義務」，乃係指人民有依法律所定之納稅主體
      、稅目、稅率、納稅方法及稅捐減免等項目，負繳納稅捐
      之義務或享受減免稅捐之優惠而言。另涉及租稅事項之法
      律，其解釋應本於租稅法律主義之精神，依各該法律之立
      法目的，衡酌經濟上之意義及實質課稅之公平原則為之，
      亦經司法院釋字第四二○號解釋在案。
    2.原告自小罹患重度肢障，平日需靠電動三輪車行動，固有
      原告提出之身心殘障手冊及原告親自駕駛電動三輪車到院
      開庭可資佐證；又原告本其醫師之專業知識，僱用外籍監
      護工進行居家照護，並幫忙推送原告至醫院、診所，為病
      患執行醫療服務，是項外籍監護工薪資之支付，確屬原告
      生活必要費用。惟原告所支付之該筆費用，是否符合列舉
      扣除額中之醫藥費用，而可以自其所得總額中減除而享受
      稅捐之優惠，自應參酌所得稅法就相關規定之立法目的而
      作判斷。茲查，行為時所得稅法第十七條第一項第二款第
      二目第三小目規定，係以付與公立醫院、公務人員保險特
      約醫院、勞工保險特約醫療院、所，或經財政部認定其會
      計紀錄完備正確之醫院者為限，始得將醫藥費及生育費列
      為扣除額。而立法之初，其採取上開之限制，乃因個人醫
      藥費支出，查證不易，為使稅捐稽徵機關正確把握醫療費
      用支出，不致浮濫，乃有限制之規定。而財政部八十五年
      十月九日台財稅第000000000號函「護理之家機
      構及居家護理機構，其屬依法立案之公立單位，或與全民
      健康保險具有特約關係者，由納稅義務人檢附該機構出具
      之收費收據及醫師診斷證明書，依所得稅法第十七條第一
      項第二款第二目第三小目之規定，申報醫藥及生育費列舉
      扣除額。」亦係秉持上開原則作成之釋示，符合上開法規
      之意旨。然本件原告聘請外籍監護工進行居家照護及幫忙
      原告至各醫療院所為病患進行醫療服務，其所支出之外籍
      監護工費用，係由好事多開發有限公司出具證明單為憑，
      既非屬由依法立案之公立單位，或與全民健康保險具有特
      約關係者所開立之收據，抑且，稅捐稽徵機關亦無原告支
      付薪資之翔實帳冊可供查核，則被告就原告該項費用之支
      出，未准予認列扣除，依法尚無不合。原告上開主張，即
      不可採。
    3.至於關於電動三輪車修理費三、○○一元部分，係原告於
      九十一年十二月二十三日購置電動輪椅之專用電池費用，
      被告於本院行準備程序時依原告之主張，認該項費用係因
      原告身體殘障所裝配輪椅之支出，應予核實認列，並同意
      追認醫藥費三、○○一元，固有本院九十四年七月二十七
      日準備程序筆錄附卷可佐，然原告之醫藥費支出加計上開
      修理費後，經重新計算結果，原告於當年度可申報之列舉
      扣除額亦僅二七、八八一元而已，尚小於標準扣除額四四
      、○○○元，惟被告原處分既係按標準扣除額四四、○○
      ○元認列，從而被告縱同意追認上開電動三輪輪車之修理
      費三、○○一元，其就本件之核課處分仍不生影響，是被
      告所為之原處分（含復查決定）仍應予維持。
四、綜上所述，原告之主張，縱被告認諾而同意就原告所申報之
    列舉扣除額中之電動三輪車修理費用准予認列，然對於被告
    原處分並無影響，所為主張，自難認為有理由。又被告所為
    原核課處分，既無違誤，訴願決定遞予維持，亦無不合。原
    告起訴意旨，執詞指摘原處分及原決定為不當，並請求撤銷
    訴願決定及原處分等，即不應准許，應予駁回。
五、據上論結，本件原告之訴為無理由，依行政訴訟法第一百九
    十五條第一項後段、第九十八條第三項前段，判決如主文。
中    華    民    國    94    年    9     月     28   日
                  第三庭審判長法  官   邱政強
                              法  官   李協明
                              法  官   詹日賢
以上正本係照原本作成。
如不服本判決，應於判決送達後20日內向本院提出上訴書狀，其
未表明上訴理由者，應於提起上訴後20日內向本院提出上訴理由
書（須按對造人數附繕本）；如於本判決宣示或公告後送達前提
起上訴者，應於判決送達後20日內補提上訴理由書（須附繕本）
。未表明上訴理由者，逕以裁定駁回。
提起上訴應預繳送達用雙掛號郵票7份（每份34元）。
中　　華　　民　　國　　94　　年　 　9　　月　 28  　 日
　　　　　　　　　　　　　　　書記官   藍慶道
